【裁判字號】    98,交抗,147
【裁判日期】    980722
【裁判案由】    聲明異議
【裁判全文】
臺灣高等法院臺南分院交通事件裁定
抗  告  人  交通部公路總局嘉義區監理所麻豆監理站
受處分人    甲○○
上列抗告人因受處分人違反道路交通管理處罰條例案件，不服臺
灣臺南地方法院98年度交聲字第558號中華民國98年5月27日第一
審裁定（嘉義區監理所麻豆監理站，98年4月24日所為之裁決處
分案號：麻監裁罰字第裁75-M00000000號），提起抗告，本院裁
定如下：
    主      文
原裁定關於新臺幣肆萬玖仟伍百元所為之罰鍰不罰部分撤銷，發
回臺灣臺南地方法院更為裁定。
    理      由
一、原處分意旨略以：異議人即受處分人甲○○ (下稱異議人）
    ，酒醉駕駛車牌號碼VY-7465號自用小客車，於民國95年2月
    27日22時30分許，行經新市鄉○○○○○道與新港社大道路口
    ，因酒後駕車經警當場測得呼氣酒精濃度為1.12mg/l，因已
    超過規定標準值0.25mg/l，經臺南縣警察局善化分局（下稱
    舉發機關）警員攔停製單舉發。嗣經移送機關即交通部公路
    總局嘉義區監理所麻豆監理站（下稱原處分機關）以其違規
    事證明確，依照道路交通管理處罰條例第35條第1項第1款、
    第24條第1項第2款（原處分漏載）之規定，裁處異議人罰鍰
    新臺幣（下同）49,500元，吊扣駕駛執照12個月，並施以道
    路交通安全講習等處分。
二、聲明異議意旨略以：異議人甲○○因飲酒後不能安全駕駛案
    件，業經臺灣臺南地方法院檢察署檢察官以98年度偵字第43
    85號 為緩起訴處分，並命異議人向指定之公益團體、地方自
    治團體或社區提供120 小時之義務勞動服務，基於一事不二
    罰之法理，爰請求撤銷上開處分等語。
三、原審裁定略以：
    依95年2月5日正式施行之行政罰法第26條第1項規定：「一
    行為同時觸犯刑事法律及違反行政法上義務規定者，依刑事
    法律處罰之。但其行為應處以其他種類行政罰或得沒入之物
    而未經法院宣告沒收者，亦得裁處之。」，此乃一行為同時
    造成刑罰法律與行政秩序罰規定發生競合適用之關係時，基
    於「一事不二罰」之法理，經由立法程序確立應以刑罰優先
    為原則，避免行為人承受過度且重複之處罰。異議人於98年
    2月27日22時30分許，駕駛車牌號碼VY-7465號自小客車，行
    經新市鄉○○○○○道與新港社大道路口，因酒後駕車經警當
    場測得呼氣酒精濃度為1.12mg/l，因已超過規定標準值0.25
    mg/l，經臺南縣警察局善化分局警員攔停製單舉發之事實，
    為異議人所不爭；又異議人因公共危險案件，經臺灣臺南地
    方法院檢察署檢察官於98年4月9日為緩起訴處分，諭知緩起
    訴期間1年，並應於本件緩起訴處分確定之日起算8個月內，
    向指定之公益團體、地方自治團體或社區提供120小時之義
    務勞務。按依刑事訴訟法第253條之2規定，命被告為金錢給
    付、勞務給付及處遇措施的部分，應得被告之同意（因涉及
    被告之人身自由及財產之拘束，且產生未經裁判即終局處理
    案件之實質效果，自應考慮被告之意願），上開金錢給付、
    勞務提供實質上均係對行為人的制裁，並造成行為人財產、
    自由、尊嚴等權利不利的影響。故本件檢察官所為對於異議
    人為緩起訴處分，並命向指定之公益團體、自治團體或社區
    提供120小時之義務勞務；另於緩起訴期間內不得再有酒醉
    駕車之行為等，已產生實質刑罰之效果，而非不起訴處分甚
    明。檢察官既認本件異議人緩起訴之期間為1年，並命被告
    服義務勞務120小時，認異議人應知所警惕，無再犯之虞，
    對於公共利益之維護已無礙，自無再另處以捐款之必要。又
    檢察官課被告以上之負擔，性質上可謂實質上制裁，且造成
    被告權利受限制影響，則異議人上開違反刑事法律禁止規範
    之犯罪事實既已明確，僅因檢察官採取緩起訴處分之替代性
    刑事處遇手段，未將該案逕起訴或聲請簡易判決處刑，致其
    後適用之刑事程序有所區別，然就異議人仍負有一定之義務
    觀察，其如未在上開指定期間內確實履行義務，依刑事訴訟
    法第253條之3第1項第3款之規定，異議人將遭受撤銷緩起訴
    處分之不利益；反之，倘其確實遵守並履行各項緩起訴條件
    ，除非合於刑事訴訟法第260條所定情形之一，否則異議人
    即無再就同一案件遭受刑事訴追之虞。從而，異議人已因此
    前開緩起訴處分而剝奪其自由權，而上開義務給付義務亦具
    有強制性、懲罰性，雖不若易科罰金係以支付金錢作為自由
    刑之替代，惟經由緩起訴處分條件之履行使其免於遭檢察官
    發動起訴程序，仍具有替代刑罰之效果，廣義而言，應屬「
    實質刑事法律處罰」，而有行政罰法第26條第1項「一事不
    二罰」規定之適用。況刑事被告如經法院循審判程序判處罰
    金或得以易科罰金之拘役或有期徒刑，均得以援用行政法罰
    第26條第1項之規定，免於處以行政秩序罰之雙重不利益；
    至於藉由緩起訴處分而節省司法資源者，在基於實質懲罰目
    的而其財產權遭受剝奪之餘，卻仍需繳納一定金額之行政罰
    鍰，其結果勢必降低刑事被告接受緩起訴處分之意願，而反
    噬緩起訴處分替代繁複刑事審判程序之制度性機能。準此以
    言，行政罰法第26條第2項既未將緩起訴處分列舉其中，本
    於「例外規定從嚴解釋」之法理及前揭說明，自不能將條文
    中「不起訴處分」之範圍，擴及於性質顯不相同之「緩起訴
    處分」，且亦非得以具體個案中比較當事人實質上是否影響
    其財產權利（緩起訴可能係無負擔之緩起訴，而緩刑亦可能
    無負擔，惟均不影響其刑事處分之性質），或其影響當事人
    財產權利之輕重比較，憑為有無前揭行政罰法「一事不二罰
    」規定適用之標準。而道路交通管理處罰條例第35條規定之
    裁處，含有罰鍰及吊扣駕照，分屬行政罰法中之裁罰，有對
    於過去違反義務行為處罰之「秩序罰」（指罰鍰），以及對
    於預防將來再犯危險之「管制罰」（指吊扣駕照）；前者對
    於過去義務違反而為秩序罰之目的，與刑事制裁酒醉駕車所
    欲達到保護交通安全之目的相同，二者既為相同之目的，則
    處以較重之刑事制裁為已足，自無重複處罰行政罰之必要。
    因此原處分機關就異議人同一酒後駕車之行為，再予裁處罰
    鍰49,500元，即有違反一事不二罰之原則，故異議人聲明異
    議，為有理由，原處分罰鍰部分應予撤銷，改諭知撤銷部分
    異議人不罰。另原處分對異議人為吊扣駕駛執照12個月，並
    施以道路交通安全講習之處分部分，於法並無違誤，異議人
    此部分異議無理由，應予駁回等情，固非無見。
四、惟查：
  (一)依行政法上義務規定裁罰，且行政罰法第二十六條第二項中
    所定「不起訴處分」之範圍，是否包括「緩起訴處分」在內
    ，雖尚有疑義，惟依交通部九十五年七月十七日交路字第09
    50006986號函釋及法務部九十五年五月二十五日法律字第09
    50700393號函所載「檢察官為緩起訴處分時，依刑事訴訟法
    第二百五十三條之二第一項規定對被告所為之指示及負擔，
    係一種特殊處遇措施，並非刑罰，其使被告免於訴追之法律
    效果，與不起訴處分之效果相同，緩起訴處分性質上乃係一
    種附帶條件之不起訴處分，且案件經緩起訴處分確定後，已
    確定同一行為並無刑事處罰，自無一事二罰之事實，自應比
    照不起訴處分，行政機關（即抗告人）自得本於法定職權，
    基於公共利益及行政目的對違規者裁罰」云云，而檢察官依
    刑事訴訟法第二百五十三條之二第一項第四款規定為緩起訴
    處分，命被告向公益團體提供120小時義務勞動，其性質上
    是否不得視同罰金性質，且就受處分人依緩起訴所附之條件
    ，向公益團體提供120小時義務勞動，並履行義務勞動完畢
    ，該120小時之義務勞動是否即與罰鍰四萬九千五百元相當
    ，是否有一事二罰之情事，尚非無疑，而有須再行調查審認
    之必要。
  (二)又受處分人僅履行120小時之義務勞動，核與處分機關裁處
    四萬九千五百元罰鍰之金額有所不同，若此見解可成立，違
    反道路交通管理處罰條例將成具文，無用武之地，且將來受
    處分人若僅履行義務勞動，即可免除較高之違規罰鍰，核與
    道路交通管理處罰條例之規定有所不符，因此受處分人以12
    0小時之義務勞動是否即可抵銷較高之罰鍰 (若以目前社會
    一般之勞動工資計算更與罰鍰四萬九千五百元不相當)？因
    此以履行120小時之義務勞動折抵罰鍰四萬九千五百元是否
    有違比例原則？縱以一天八小時，120小時為15天，每天以
    日常之勞動工資新臺幣一千元或二千元計算，亦不相當，原
    審就此亦未審酌，亦未說明120小時之義務勞動何以能折抵
    四萬九千五百元全部罰鍰之理由，即遽予將原處分關於罰鍰
    四萬九千五百元部分撤銷，改對受處分人就此部分不罰云云
    ，是否得當，實尚有研究之餘地。
  (三)依上所述，原審以本件受處分人已依緩起訴條件，僅履行12
    0小時之義務勞動，而未審酌處分機關所裁處之四萬九千五
    百元罰鍰是否與履行120小時之義務勞動是否相當，逕將原
    處分關於罰鍰四萬九千五百元部分撤銷，改對受處分人就此
    部分全部不罰云云，似有未洽。抗告人抗告意旨，以緩起訴
    處分確定後，宜視同不起訴處分確定，得依行政法上義務規
    定裁處等情，而指摘原裁定不當，並非全無理由，且原裁定
    亦有上開可議之處，自應由本院將原裁定關於新臺幣四萬九
    仟五百元所為之罰鍰不罰部分撤銷，發回原審法院另為適當
    之處置。
五、至於原處分關於異議人為吊扣駕駛執照12個月，並施以道路
    交通安全講習之處分部分，非本件抗告範圍，亦非本件發回
    範圍所及，則此部分應已確定，併此明。
據上論結，應依道路交通案件處理辦法第二十六條，刑事訴訟法
第四百十三條，裁定如主文。
中    華    民    國    98    年    7     月    22    日
                  刑事第五庭    審判長法  官  楊明章
                                      法  官  戴勝利
                                      法  官  顏基典
以上正本證明與原本無異。
不得再抗告。
                                      書記官  呂嘉文
中    華    民    國    98    年    7     月    22    日


司法院資訊處製作；財團法人民間司法改革基金會備份。
